臺灣高等法院高雄分院刑事判決　　 93年度上更(二)字第377號
上　訴　人　臺灣高雄地方法院檢察署檢察官
被　　　告　甲○○
　　　　　　　　　　號3樓
選任辯護人　江雍正律師
　　　　　　許乃丹律師
　　　　　　張清雄律師
上列上訴人因被告貪污治罪條例案件，不服臺灣高雄地方法院89
年度訴字第2019號中華民國91年1 月16日第一審判決（起訴案號
：臺灣高雄地方法院檢察署89年度偵字第1744號），提起上訴，
判決後，經最高法院第2次發回更審，本院判決如下：
     主  文
上訴駁回。
     理  由
一、本案經本院審理結果，認第一審判決被告無罪並無不當，應
    予維持，並引用第一審判決書記載之理由。
二、檢察官上訴意旨如附件上訴書所載。
三、經查，公訴意旨所謂：被告甲○○侵占前開款項，係不顧黃
    振興、蘇錦常、王文良、李慧琴之反對，憑藉權勢，要求渠
    等將書籍處理費用及家長費以支付甲○○個人之婚喪喜慶等
    費用，另有觸犯貪污治罪條例第4 條第1 項第2 款之藉勢強
    占財物罪云云。惟該罪必須行為人憑藉權勢、權力而出諸恫
    嚇、脅迫手段，使人產生畏怖心、恐懼感，進而強占財物始
    足當之（最高法院86年度台上字第5214號判決意旨參照）。
    惟查：
  (一)證人黃振興於調查局調查時證稱：「陳錕榮、佘昭桂、史大
    為將會長印章均交校方代管（當時均由我保管），並交代學
    校只要校長蓋章，就可蓋會長的章」等語（見88年8 月26日
    調查筆錄）；於原審證稱：「家長會費在86年7 月31日以前
    是由學校管理，所以我無從表示意見」、「（既然對於書籍
    款支付交際支出持反對態度，為何仍在收據上蓋章？）因為
    我們應該聽從校長」等語（見原審90年8 月6 日訊問筆錄）
    。
  (二)證人蘇錦常於原審審理時證稱：「承辦教科書款的支出都是
    依照以前的慣例，校長沒有特別指示」等語（見原審90年12
    月17日訊問筆錄）。
  (三)證人王文良於調查局調查時證稱：「因為甲○○交下單據、
    憑證時，均在上簽示交代，經手的林春香來拜託我在驗收、
    證明欄蓋章，因為林春香是我組員，且教科書款不是公款，
    校長這樣使用符不符合規定我也不清楚，所以我就在驗收、
    證明欄內蓋章，後來我感覺不對，就不再在驗收欄內蓋章了
    」等語（見88年10月29日調查筆錄）。
  (四)證人李慧琴證稱：「校長甲○○多以口頭、下條子或直接在
    單據上簽注意見交代辦理，且家長會費又非屬政府預算內之
    公款，我因不知家長會費用途規定，以及校長是否有權動支
    家長會費，加上校長已指示下，我僅能遵示辦理並經有關人
    員核准後動支」、「由於教科書款並非屬編制內公款，加上
    校長甲○○於各項支出憑證上都以口頭、簽示及下條子方式
    交辦，我即依其指示辦理並經有關人員核准後才動支經費」
    等語（見88年11月6日調查筆錄）。
  (五)共同被告陳美麗供稱：「（甲○○有否要求你用書款，來支
    付他個人的交際費？）沒有」等語。
  (六)共同被告何林春香供稱：「（甲○○有否要求你用書款，來
    支付他個人的交際費？）沒有。從來沒有要求我作違法的配
    合」「（有否要求你用書籍處理費來支付？）有關他個人的
    ，他都是自己付。只有公務（支付退休的員工等）才有要求
    」「（有否要求用這個費用支付紅包、白包送禮宴客的費用
    ？）都沒有」「校長不會將寄到其住家的紅白帖堅稱是與公
    務有關，如果紅白帖是校長個人的，校長會交代職工告知我
    ，我就會拿校長放在我這裡的2 萬元支付」等語（見原審89
    年11月16日、90年9月3日訊問筆錄）。
  (七)由上可知，證人黃振興等人之所以用家長會費或書籍處理費
    支付，或係因欲討好校長，或係出於家長會之概括授權而動
    支，或係因不知家長會費及書籍處理費之用途規定，或不明
    校長有無權限動用，而因循往例辦理，均未供稱被告有何憑
    藉權勢，出以恫嚇、脅迫手段，在其威逼下而動支等情，此
    外，檢察官亦未能舉證證明被告確有犯貪污治罪條例第4 條
    第1 項第2 款之藉勢強占財物罪，此部分犯罪亦屬不能證明
    。
四、次查：
（甲）公訴意旨又謂：被告甲○○自民國83年8 月20日起接任高
      雄商職校長起，明知依「高雄市各級學校學生家長會設置
      辦法」規定，家長會費之支用由家長會負責辦理，其用途
      限於：1 、家長會辦公費、2 、協助學校各項教育活動、
      3 、舉辦學校員生福利事項、4 、支應學校及社區各項聯
      誼活動、5 、其他學校未編列預算之臨時事項；竟意圖為
      自己不法之所有，基於概括之犯意，在未經歷任家長會長
      同意之情況下，以口頭、下條子或直接在憑證單據上簽示
      之方式，違反前開規定，憑藉權勢要求該校家長會兼任幹
      事黃振興、出納李慧琴2 人，將與家長會務或學校校務無
      關之個人婚喪喜慶、送禮、宴客及家中電話費等私人公關
      交際之費用，由家長會費項下支出，黃振興等雖曾反對，
      但仍不得不從，而以此方式，挪用家長會費，嗣於86學年
      度起，違背高雄市議會於86年5 月27日通過之「高雄市公
      私立各級學校學生家長會設置辦法」第9 條第2 項規定「
      幹事不得由學校教職員工兼任」，指派陳美麗擔任連絡人
      ，何林春香擔任家長會費支用報銷工作，利用家長會長委
      託陳美麗持有家長會費之機會，憑藉其權勢，取得陳美麗
      、何林春香之配合，而共同意圖為自己不法之所有，利用
      家長會長賴增發、李明道將私人印章交由陳美麗保管之機
      會，繼續遂行前述不法報銷行為，侵占家長會費，總計自
      83學年度至88學年度間，侵占家長會費並圖利自己達66萬
      2,130 元云云。惟查：
    (一)訊據被告甲○○堅決否認有此部分犯行，辯稱：寄到我家
      的紅白帖我都事先拿一筆我個人現金委由何林春香代為處
      理。家長會費之使用由家長會自行負責辦理，經過會長同
      意蓋章後才可取款，最後並須經過家長會同意；高雄商職
      所申請使用家長會費部分，學校只是申請單位，嗣後均經
      家長會長同意等語。
    (二)經查有關家長會費之經費收支，由於高雄市議會修訂相關
      辦法之緣故，其適用之辦法應可分為2 個期間：即自70年
      10月16日起應適用「高雄市各級學校學生家長會設置辦法
      」（下稱舊設置辦法）之規定，而自86年9 月29日起，適
      用修正之「高雄市公私立各級學校學生家長會設置辦法」
      （下稱新設置辦法）規定，首應敘明。
    (三)按舊設置辦法第10條規定：學生家長會會員代表大會之任
      務如左：3 、審議委員會所提出之會務計畫、會務報告及
      經費收支事項；第13條：委員會之任務第4 項為研擬會議
      計畫、會務報告及經費收支事項；第16條：學生家長會，
      於每屆會員代表大會開會後2 星期內，應將會議紀錄及會
      務人員名冊（包括會長、副會長、常務委員、委員及幹事
      ）送由學校報主管教育行政機關核備；第18條：家長會費
      之收取，得委託學校代辦，其支用由學生家長會自行辦理
      ；第19條：學生家長會徵收之會費，其用途規定如左：1
      、家長會辦公費、2 、協助學校各項教育活動、3 、舉辦
      學校員生福利事項、4 、支應學校及社區各項聯誼活動、
      5 、其他學校未編列預算之臨時事項。第21條：學生家長
      會除徵收會費暨接受家長樂捐外，不得再以其他任何名義
      收費。樂捐款除指定用途者，得依其用途使用外，均應受
      第19條限制。綜上舊設置辦法之規定，可知家長會費之經
      費來源分為2 種，一為向學生家長徵收，另一為家長樂捐
      ，其支用由學生家長會自行辦理，惟徵收之會費，其用途
      應受第19條之限制，由家長委員會先研擬經費收支事項，
      再報由會員代表大會審議，嗣後再將會議紀錄報主管教育
      行政機關核備。又依新設置辦法第13條之規定：會員代表
      大會之任務第4 項為審議會務計畫、收支預算案及聽取決
      算報告；第15條：委員會之任務第5 項為研擬會議計畫、
      收支預算案、報告會務及收支事項；第20條：家長會費之
      收取，得委託學校代辦，其支用由學生家長會自行辦理；
      第18條：學生家長會於每屆會員代表大會開會後1 個月內
      ，應將會議紀錄及會務人員，包括會長、副會長、常務委
      員、委員及幹事之名冊，送由學校報請教育局核備；第21
      條：家長會費應由會長及幹事共同具名，在公營金融機構
      設立專戶存儲，其收支應設立專帳處理，並於每學期結束
      前，應提請委員會審核，並於每學年結束後，由會長向下
      屆會員代表大會提出報告。經核上開新、舊設置辦法之動
      支家長會費之程序並無差異，二者最大之不同在於新設置
      辦法中並無限制經費「用途」之規定，而二者均規定其支
      用全由家長會自行辦理，最後均應經家長會員代表大會審
      議，此有新舊設置辦法附卷可稽。
    (四)高雄商職83年至85學年度學生家長會之支用，雖證人即該
      3 年度之家長會會長陳錕榮、佘昭桂、史大為於調查局調
      查時，均證稱：並未看過帳冊、憑證等語。惟當時係由家
      長委員會設置總幹事1 人，由當時高雄商職之總務主任黃
      振興兼任，協辦人員則有庶務組長李慧琴、出納組長羅又
      梁，而83學年度至85學年度家長會費之使用，均由家長會
      會長陳錕榮、佘昭桂、史大為將會長章交由黃振興代管，
      並交待只要校長蓋章，即可蓋用會長之印章，凡此業據黃
      振興證述明確屬實，核與證人陳錕榮證稱「家長會開會時
      ，黃振興會將家長會費之使用情形在會中提出報告。」「
      與會委員亦同意該報告」；佘昭桂亦證稱「代表大會中有
      報告家長會費預算結算情形」；史大為證稱「學校召開家
      長代表大會、委員會時，確實會提出形式上口頭收支情形
      報告，報告的重點是家長會費結餘多少……所以大家是對
      口頭報告同意……」等語；足證高雄商職在83學年度至85
      學年度家長代表大會開會時，均曾就家長會收支、結餘情
      形提出報告，雖渠等稱並未審核相關支出憑證等語，惟家
      長代表大會審核家長會之所有支出，本屬召開該會犧之重
      要任務之一，家長代表自應就支出內容逐項勾稽審核，若
      學校未提出相關支出憑證時，自應在會中即提出質疑，或
      決議不予通過，自不能在會中通過學校就家長會收支報告
      ，事後再以未有相關憑證而否決先前通過之家長會收支決
      算，而指學校或校長侵占該家長會費。
    (五)又86學年度之家長會會長張發金，曾極力反對被告甲○○
      將其個人交際之前開費用以家長會費報支，曾不予蓋章審
      核通過，及因之而對被告甲○○指稱：「無恥、不要臉」
      等語，迨至87、88學年度家長會長賴增發、李明道則對高
      雄商職申請支用家長會費持較寬之態度，此分經張發金、
      黃振興、陳美麗陳明在卷。惟86至88學年度高雄商職家長
      會費之支用，除事先家長會費之預算，即有編列「致贈婚
      喪喜慶及各機關學校校慶聯誼費用（原審卷第66頁、74頁
      、75頁）外，該3年 度之決算亦均經家長委員會審議，並
      經家長代表大會審核通過，並經證人即86學年度家長會副
      會長並代理主持家長代表大會之楊銘泉、證人即87學年度
      家長會會長賴增發、證人即88學年度家長會會長李明道分
      別於原審證述屬實，互核一致（均見原審89年12月19日訊
      問筆錄），並有高雄市立高雄高商學生家長會87學年度家
      長代表大會會議紀錄、88學年度第1 學期第1 次家長代表
      大會紀錄、89學年度第1 學期第1次 家長代表大會紀錄等
      影本各1 份在卷可稽（原審卷3 第64 頁 、第72頁、第82
      頁），被告甲○○辯稱：高雄商職家長會費之支用均經家
      長代表大會決議通過，尚堪採信。
    (六)另查證人楊銘泉即86學年度的家長會副會長到庭證稱：「
      （有否指派陳美麗擔任聯絡人﹖）有，家長會開會決議聘
      任。」；證人即87學年度家長會會長賴增發於原審審理中
      證稱：「（當時有否指定陳美麗擔任家長會聯絡人﹖）不
      是指定，是我太太口頭拜託陳美麗來擔任聯絡人。因為我
      跟我太太2人 都有工作，所以想要在學校找一位專人來聯
      繫。」、「（為何是你太太去拜託她﹖）因為第1 次的家
      長代表大會，我沒有出席，我是那次臨時被選上的，所以
      我太太才拜託她，是義工。」；證人李明道即88年度的家
      長會會長到庭證稱：「（家長會有否指定陳美麗擔任聯絡
      人﹖）有拜託她，我當選會長前，她就是聯絡人，所以我
      也繼續拜託她當聯絡人」等語；證人陳美麗於86學年度家
      長會會議中更力予推辭，並表示「礙於規定不能答應」等
      語，被告甲○○亦發言稱：「學校一切按規定辦理。學校
      同仁不能兼任幹事，對不起……不能違反規定」等語，是
      檢察官指被告故違「高雄市公私立各級學校學生家長會設
      置辦法」第9 條第2 項規定，指派陳美麗擔任連絡人，以
      遂行其侵占家長會費之犯行云云，應係誤會。
    (七)按侵占罪之成立，以將自己持有他人之物，易持有為所有
      之意思而侵占入己，始足當之。本件被告甲○○雖將不符
      規定之私人婚喪喜慶等支出報由家長會費支出，惟高雄商
      職係居於家長會費申請使用之地位，上開家長會費之支用
      ，既係由家長會自行辦理、且經家長會會員代表大會之審
      議決議，再轉由會長核章後始得動支，則被告甲○○所為
      顯然欠缺「持有」之要件，即與侵占罪之構成要件不合。
      其將私人之喜慶婚喪紅白帖等交由擔任總務處幹事之何林
      春香報支，縱有不當，亦係行政責任範疇，而與侵占犯行
      無涉，此外，檢察官復未能舉證證明被告甲○○確實犯有
      上開公務侵占犯行，其犯罪自屬不能證明。
（乙）有關書籍處理費，84年9 月16日至86年8 月係以「高雄市
      立高雄高級商業職業學校書籍費專戶」名義存於世華銀行
      ，86年8 月以後，改以「高雄市立高雄高級商業職業學校
      」名義存於高新銀行；在世華銀行係以學校之出納羅又梁
      ，會計莊玉霜及被告3 人之印鑑開戶（見本院更一卷第
      289 、290 頁），在高新銀行亦係以上述3 人印鑑開戶，
      （至87年9 月17日更改為李慧琴、郭素華及被告）（見本
      院卷第119 頁-121頁高新銀行青年分行函），則書籍處理
      費始終並非由被告1 人獨自持有，被告顯無藉一己之力侵
      占之可能，再侵占罪以有犯罪故意為要件，書籍處理費係
      書商之捐款，學校對此款項之使用，於當時並無行政命令
      規範，亦不屬於教育主管機關之會計業務，亦無規定支出
      憑證須保管多久，此經掌理高雄市公私立高中高職校務之
      高雄市政府教育局第一科員職員賈美琳到庭證述明確，則
      被告若有侵占犯罪故意，何須將款委由3 人在銀行開立專
      戶保管，又何須保留每筆開支之憑證，則被告辯稱，社會
      各界因其校長身份而發送之紅、白帖，或須以學校校長名
      義進行之交際活動，應認與校務有關而就書籍處理費支出
      ，此並經保管此費用之出納、會計無反對而支出等語，參
      酌各費用支出憑證均經黃振興等人分別審核蓋章，其並未
      在該等憑證上簽註任何反對意見，證人蘇錦常證稱：「承
      辦教科書款的支出，都是依照以前慣例，校長沒有特別指
      示」（見原審卷(三)136 頁），證人王文良、李慧琴亦於高
      雄市調查處詢問中證稱：有蓋章，沒有表示意見（見調查
      處卷第4 卷第15及87頁），故被告辯稱各支出與校務有關
      ，無侵占之故意，並非不可採信，至於上訴意旨所謂被告
      家中電話費亦在此書籍處理費支出，須調查通聯記錄查明
      是否公務支出等情，按機關首長在家時間，並非無公務連
      絡事項，若每月繳電話費時，要求首長列出何筆通話費用
      屬公務，何者屬私務，顯不符社會期待性，讓首長無時間
      處理公務，洵無必要，被告將此電話於書籍處理費支出，
      不能指為侵占，況何者通話屬私務，應由檢察官調通聯記
      錄舉證，並非以裝設於住家之電話，推論非公務使用。
五、此外又查無其他任何積極之證據，足認被告有上述犯行，因
    此原審以不能證明被告犯罪而諭知無罪之判決，核無不合，
    檢察官上訴意旨，仍執前詞，指摘原判決不當，為無理由，
    應予駁回。
    （共同被告陳美麗、洪瑞良、何林春香等3 人，均經本院以
    91年度上訴字第489號判決無罪確定，附此明。）
據上論斷，應依刑事訴訟法第368條，第373條，判決如主文。
本案經檢察官周章欽到庭執行職務。
中　　華　　民　　國　　94　　年　　6 　　月　　28　　日
                  刑事第一庭    審判長法  官  郭雅美
                                      法  官  莊崑山
                                      法  官  江泰章
以上正本證明與原本無異。
檢察官如不服本判決應於收受本判決後10日內向本院提出上訴書
狀，其未述上訴理由者，並得於提起上訴後10日內向本院補提
理由書狀（均須按他造當事人之人數附繕本)「 切勿逕送上級法
院」。
中　　華　　民　　國　　94　　年　　6 　　月　　29　　日
                                書   記　 官  陳金卿
                                                      Ｆ
附件：
臺灣高雄地方法院刑事判決                        八十九年度訴字第二一九號
    公  訴  人  臺灣高雄地方法院檢察署檢察官
    被      告  甲○○  男六十一歲（民國○○○年○月○日生）
                        住高雄市苓雅區○○○路一一二巷一號五樓
                        居高雄市○○區○○街二五二號四樓之一
                        身分證統一編號：Ｗ一六一六二號
    選任辯護人  江雍正  律師
                陳慧錚  律師
                王叡齡  律師
    被      告  洪瑞良  男五十歲（民國○○年○月○○日生）
                        住高雄市○○區○○街七號五樓
                        身分證統一編號：Ｔ一0000000號
    選任辯護人  許明德  律師
                吳芝瑛  律師
                鄭勝智  律師
    被      告  陳美麗  女五十一歲（民國○○○年○月○日生）
                        住高雄市新興區○○○路一五六之二號
                        身分證統一編號：Ｅ二一五九二六號
                林春香  女四十六歲（民國○○○年○月○○日生）
                        住高雄市○○區○○路五四巷四五號二樓
                        身分證統一編號：Ｔ二二二一九號
    右二人共同
    選任辯護人  蘇吉雄  律師
                陳雅娟  律師
右列被告因貪污案件，經檢察官提起公訴（八十九年度偵字第一七四四號），本院判
決如左：
    主  文
甲○○、洪瑞良、陳美麗、林春香均無罪。
    理  由
一、按犯罪事實應依証據認定之，無証據不得推定其犯罪事實，又不能証明被告犯罪
    者，應諭知無罪之判決，刑事訴訟法第一百五十四條、第三百零一條第一項分別
    定有明文。又認定不利於被告之事實，須依積極證據，苟積極證據不足為不利於
    被告事實之認定，即應為有利於被告之認定，更不必有何有利之證據，最高法院
    著有三十年上字第八一六號判例可參。
二、公訴意旨略以：
  (一)甲○○係高雄市立高雄商業職業學校（以下簡稱高雄商職）校長，洪瑞良為同校
    總務主任，負責校內庶務、出納、文書等工作，並兼任該校書籍採購委員會召集
    人，陳美麗為同校訓育組長，負責該校關於學生各項活動之規劃與執行業務，並
    兼任班級家長會及家長代表大會之連絡人，林春香為同校總務處幹事，負責新台
    幣（下同）六千元以下之採購事務，並奉派擔任教科書款之收支工作，均係依法
    令從事公務之人員，甲○○自民國八十三年八月二十日起接任高雄商職校長起，
    明知依「高雄市各級學校學生家長會設置辦法」規定，家長會費之支用由家長會
    負責辦理，其用途限於：一、家長會辦公費、二、協助學校各項教育活動、三、
    舉辦學校員生福利事項、四、支應學校及社區各項聯誼活動、五、其他學校未編
    列預算之臨時事項，竟意圖為自己不法之所有，基於概括之犯意，在未經歷任家
    長會長同意之情況下，以口頭、下條子或直接在憑證單據上簽示之方式，違反前
    開規定，憑藉權勢要求該校家長會兼任幹事黃振興、出納李慧琴二人，將與家長
    會務或學校校務無關之個人婚喪喜慶、送禮、宴客及家中電話費等私人公關交際
    之出費用，由家長會費項下支出，黃振興等雖曾反對，但仍不得不從，而以此方
    式，挪用家長會費，嗣於八十六學年度起，違背高雄市議會於八十六年五月二十
    七日通過之「高雄市公私立各級學校學生家長會設置辦法」第九條第二項規定「
    幹事不得由學校教職員工兼任」，指派陳美麗擔任連絡人，林春香擔任家長會費
    支用報銷工作，利用家長會長委託陳美麗持有家長會費之機會，憑藉其權勢，取
    得陳美麗、林春香之配合，而共同意圖為自己不法之所有，利用家長會長賴增發
    、李明道將私人印章交由陳美麗保管之機會，繼續遂行前述不法報銷行為，侵占
    家長會費，總計自八十三學年度至八十八學年度間，侵占家長會費並圖利自己達
    六十六萬二千一百三十元。
  (二)甲○○明知書商所提供予學校之書籍處理費是作為教師之書籍費、學校教職員及
    工讀生整理書籍之工作費及加班費，並非提供作為校長私人公關交際之費用，竟
    意圖為自己不法之所有，基於概括之犯意，不顧該校教科書採購委員會召集人總
    務主任黃振興、委員實習組長蘇錦常、文書組長王文良、庶務組長李慧琴等人反
    對下，以其權勢要求前開人等以前述支用家長會費之方式，將與學校校務無關之
    個人婚喪喜慶、送禮、宴客及家中電話費等私人公關交際支出費用，由書籍處理
    費項下支出，嗣於八十六學年度，轉而憑藉權勢要求兼任書籍採購委員會召集人
    總務主任洪瑞良及幹事林春香配合遵照甲○○之意思，將其私人交際費用由書籍
    處理費核銷，而與洪瑞良、林春香共同意圖為自己不法之所有，繼續遂行前述不
    法報銷行為（其中包括甲○○女兒陳家瑄之電話費二千一百八十九元），侵占書
    籍處理費，總計自八十五學年度至八十八學年度間，侵占書籍處理費並圖利自己
    達六十九萬九千九百五十七元。
  (三)因認被告甲○○、洪瑞良、陳美麗、林春香四人，被告甲○○所為係犯貪污治罪
    條例第四條第一項第三款、第六條第一項第三款之罪嫌，被告洪瑞良、林春香、
    陳美麗所為，係犯貪污治罪林例第六條第一項第三款之罪嫌，罪嫌云云。
三、訊據被告四人均堅決否認有上開犯行，被告甲○○辯稱：寄到我家的紅白帖我都
    事先拿一筆我個人現金委由林春香代為處理。家長會費的使用由家長會自行負責
    辦理，經過會長同意蓋章後才可取款，最後並須經過家長會同意；家長會費的使
    用，學校只是申請單位，是否同意須經會長同意。教科書款在我擔任校長之前並
    非列入會計科目，我擔任校長後，因為會計室認為工作不勝負擔才將教科書款獨
    立出來，我任職後教科書款都是專款，使用前要先申請。我個人的紅、白帖沒有
    動用到教科書款及家長會費。我每次請購教科書都沒有看到不同意的意見。我運
    用教科書款的方式都是按照往年慣例，因為沒有規定。至於教科書款剩餘大都運
    用在學校美化、綠化支出上等語。被告洪瑞良辯稱：我在教育部發文後就依照教
    育部規定辦理，在教育部發文前我都依往例辦理。我任內不到三個月期間我只負
    責支付四項費用總計七萬餘元，而且都是依照往例辦理；八十八年八月一日我才
    接總務主任，剛開始總務處的業務我不是很熟悉，都問過林春香才依往例辦理，
    待十月間接到教育局書籍處理辦法公文後，我就依規定辦理等語。被告陳美麗辯
    稱：我擔任家長會義工聯絡人，是家長會委託的，不是由學校或校長指派。我沒
    有保管家長會會長及財務長的職章及銀行領款章。有些申請單沒有財務長及會長
    的核章，是因為有時效性的關係經會長指示我動用零用準備金，事後再交由會長
    及財務長審核。我擔任八十六年度、八十七年度、八十八年度義工期間，只負責
    公文及申請單的轉呈、匯集及會長、財務長蓋好銀行領款單交由我領款後支付各
    項費用等語。被告林春香辯稱：我在八十六年九月才調到總務處，我都是依照總
    務組長、總務主任的指導辦事；校長個人的紅、白帖由他自己處理，與公務有關
    的紅、白帖都是由職工自校長處拿到總務處等語。
四、本件公訴人任為被告等四人所為之不當支出，可分為家長會費及書籍處理費二部
    分，茲分述如下：
甲、家長會費部分：
  (一)本件公訴人認為被告等四人共同侵占家長會費之時間為八十三年八月二十日起之
    八十三學年度，至八十八年十二月之八十八學年度，在此期間，有關家長會費之
    經費收支，由於高雄市議會修訂辦法之緣故，因之，其適用之辦法應可分為二個
    期間，自七十年十月十六日起應適用「高雄市各級學校學生家長會設置辦法」（
    簡稱舊辦法）之規定，而自八十六年九月二十九日起，適用修正之「高雄市公私
    立各級學校學生家長會設置辦法」（簡稱新辦法）規定，合先敘明。
  (二)按高雄市各級學校學生家長會設置辦法第十一條規定，會員代表大會之任務第三
    項為：審議委員會所提出之會務計畫、會務報告及經費收支事項。第十三條：委
    員會之任務第四項為研擬會議計畫、會務報告及經費收支事項。第十六條：學生
    家長會，於每屆會員代表大會開會後二星期內，應將會議紀錄及會務人員名冊（
    包括會長、副會長、常務委員、委員及幹事）送由學校報主管教育行政機關核備
    。第十八條：家長會費之收取，得委託學校代辦，其支用由學生家長會自行辦理
    。第十九條：學生家長會徵收之會費，其用途規定如左：一、家長會辦公費、二
    、協助學校各項教育活動、三、舉辦學校員生福利事項、四、支應學校及社區各
    項聯誼活動、五、其他學校未編列預算之臨時事項。第二十一條：學生家長會除
    徵收會費暨接受家長樂捐外，不得再以其他任何名義收費。樂捐款除指定用途者
    ，得依其用途使用外，均應受第十九條限制。綜上舊辦法之規定，可知家長會費
    之經費來源分有二種，一為向學生家長徵收，另一為家長樂捐，其支用由學生家
    長會自行辦理，惟徵收之會費，其用途應受第十九條之限制，由家長委員會先研
    擬經費收支事項，再報由會員代表大會審議，嗣後再將會議紀錄報主管教育行政
    機關核備，如此即為家長會費使用之『正當行政程序』。而上開用途規定之第五
    項「其他學校未編列預算之臨時事項」，係屬概括之規定，即屬行政裁量之範圍
    。行政程序法第十條規定：「行政機關行使裁量權，不得逾越法定之裁量範圍，
    並應符合法規授權之目的」，即係將行政法上「合義務性之裁量」之抽象原則，
    加以文字之具體化，提供行政機關一個具體適用之法定標準。此行政裁量權，可
    衡平行政與司法、權力分立相互制衡，乃法治國重要原則之一，司法重要任務之
    一，乃在被動審查行政之不法，至於行政裁量若無濫用或逾越，大多屬妥當性問
    題，自應留給行政一個自主空間，追求效率與適當之行政行為，以免司法介入行
    政過深，失其均衡。是即有關學校之事項，其有支出經費之必要，惟學校並未編
    列預算，即可依此概括規定用以支出家長會費，依此原則之支出，仍屬符合上開
    辦法之規定。又依新辦法第十三條之規定，會員代表大會之任務第四項為審議會
    務計畫、收支預算案及聽取決算報告。第十五條：委員會之任務第五項為研擬會
    議計畫、收支預算案、報告會務及收支事項。第二十條：家長會費之收取，得委
    託學校代辦，其支用由學生家長會自行辦理。第十八條：學生家長會於每屆會員
    代表大會開會後一個月內，應將會議紀錄及會務人員，包括會長、副會長、常務
    委員、委員及幹事之名冊，送由學校報請本府教育局核備。第二十一條：家長會
    費應由會長及幹事共同具名，在本市公營金融機構設立專戶存儲，其收支應設立
    專帳處理，並於每學期結束前，應提請委員會審核，並於每學年結束後，由會長
    向下屆會員代表大會提出報告。核上開新、舊辦法之程序並無不同，二者最大之
    不同在於在新辦法中並無限制經費「用途」之規定，其支用全由學生家長會自行
    辦理，亦即經費之使用，若由家長會依上開正當行政程序支出，任何用途均屬合
    法。由新辦法之變更，亦可知家長會費非公務預算，並無限制其用途之必要，無
    論新、舊辦法之規定，只要由學生家長會自行依上開正當程序辦理，即屬合乎規
    定。
  (三)依被告甲○○所提出之高雄市立高雄高商學生家長會第二次家長委員會議手冊一
    份顯示，被告於該校八十三學年度起，均有召開家長委員會。於八十四年九月二
    十七日召開之八十四年度第一學期第一次家長委員會議手冊中目錄第九項，即為
    八十三學年度家長會費收支明細表（按八十四年召開之委員會，即審核八十三學
    年度之收支預算，該收支明細表並區分本校與補校之經費收支情形，見手冊第六
    十六頁），亦顯示該校自八十三學年度起之家長會費，均經家長委員會審議通過
    。又依該校八十六學年度第一學期第一次家長代表大會紀錄中第三點載有「審核
    八十五學年度學生家長會費收支決算，如有疑問，歡迎至前面主席桌查閱」，於
    八十七學年度家長代表大會會議紀錄第十點亦載明「報告八十六學年度學生家長
    會費收支決算陳美麗老師：八十六學年度收支明細表如附件，如有任何疑問，歡
    迎查詢」，第十一點「審議八十七學年度學生家長會費收支預算決議為無異議通
    過」，顯示該校亦均依上開新、舊之學生家長會設置辦法辦理家長會費之預算、
    決算、研擬、審議等事項。又依該校八十六學年度學生家長會費收入明細表，該
    校依收入來源之不同，而區分學生家長會費及後援會之收入、支出之明細，並於
    該明細中均編列有「致贈婚喪喜慶及各機關學校校慶聯誼費用」，如於八十六學
    年度即共列有六萬九千五百七十五元。八十七年度之預算計畫，列有十二萬一千
    八百八十八元，八十八年度之預算計畫，列有八萬七千八百三十二元，八十九年
    度之預算計畫，列有十萬元，並且亦均有畢業餐敘及各項活動補助費之預算編列
    ，由此顯示家長會費並非不得為與家長會務或學校校務有關之婚喪喜慶、致贈禮
    品、餐敘等費用之支出。
  (四)公訴意旨認為「被告將與家長會務或學校校務無關之個人婚喪喜慶、送禮、宴客
    及家中電話費等私人公關交際之出費用，由家長會費項下支出，黃振興等雖曾反
    對，但仍不得不從，而以此方式，挪用家長會費」等情，在此認知最大之落差乃
    在於何謂「個人」之婚喪喜慶、送禮、宴客等支出，公訴意旨認為「高雄市立中
    正高中校長許文宗、高雄中學校長潘輝雄、鼓山中學校長涂順安、中正高工校長
    陳守仁、高雄高工校長孫明霞、三民高中校長陳學良、三民家商校長黃秀霞、小
    港高中校長曾國光、高雄女中校長陳有華、前鎮高中校長吳英常及高雄商職前任
    校長曾建順等均一致證稱，教科書處理費均教職員整理、搬運、分送書籍之加班
    費、誤餐費及教職員之教科書費，家長會費用於學生獎學金、家長會開會支出及
    其他與學校校務有關之活動，絕無以前開教科書處理費及家長會費作為送禮及宴
    客之支出，如特別費不足以支應送禮等費用時，均自掏腰包支付等語，足徵不僅
    教育界無以家長會費支付校長個人送禮及宴客支出之慣例」等情，因而認為被告
    所為不當。惟查，何謂「個人之婚喪喜慶、送禮、宴客等支出」，於實務上甚難
    界定，是否在婚喪、喜慶之帖子上，記載有校長個人之名字甲○○，即認為係屬
    個人之婚喪喜慶、送禮、宴客之支出﹖而非與公務有關﹖綜觀卷內所附之婚喪喜
    慶之訃文、喜帖，均寄給高雄市立高雄高商校長甲○○，如此是否即均屬校長個
    人之公關事務﹖本院認為所謂個人之之婚喪喜慶、送禮、宴客之支出，應係如被
    告甲○○非高雄市立高雄高商校長，仍應為之婚喪喜慶、送禮、宴客之支出，始
    屬其個人之事由，否則即應認為與公務有關。證人即八十八年開始擔任雄商副會
    長兼財務長曾順喜於本院審理中亦證稱：（如何審核紅、白帖是否關於公務？）
    以帖子信封收件人是否甲○○校長而定。只要收件人是甲○○校長並且校長在信
    封旁邊加註寄件人的身份我們通常都會予以核銷（見本院九十年八月六日訊問筆
    錄）等語。且此種是否與公務有關之認定，其有權解釋者乃在學生家長會，非得
    由其他之人或司法機關所得認定，蓋因學生家長會費之支用，全由學生家長會自
    行辦理，已如前述，是若上開家長會費之支出，業經上開程序，經由委員會審議
    ，並經會員大會之決議通過，即無不當支出或違法之情形。本件被告等被訴侵占
    之家長會費之支出，業經上開程序通過決議，此有高雄市立高雄高商學生家長會
    八十三年第二次家長委員會議手冊、八十四年度第一學期第一次家長委員會議手
    冊、八十四年度第二學期第二次家長委員會議手冊、八十五年度第一學期第一次
    家長委員會議手冊、八十五年度第二學期第二次家長委員會議手冊、八十六年度
    第一學期第一次家長委員會議手冊、八十六年度第一學期第一次家長常委會議紀
    錄、八十六學年度第一學期第一次家長代表大會紀錄、八十七學年度家長代表大
    會會議紀錄、八十八學年度第一學期第一次家長代表大會紀錄、八十九學年度第
    一學期第一次家長代表大會紀錄等影本各一份在卷可稽，且證人即八十七學年度
    家長會長賴增發於本院審理中證稱：「（家長會會費，可不可以支付校長的交際
    費用﹖）我是循往例辦理。如果以前有准的，我也是會准，但要跟預算表一樣」
    、「（年度的收支預算如何審核﹖）在年度的家長代表大會上，前一任的家長會
    ，製作預算表，由家長會的代表來追認通過。」；證人李明道即雄商八十七年度
    財務幹事及八十八年度的家長會長到庭證稱：「（家長會會費有否用來支付校長
    的個人交際費﹖）沒有」、「（年度的收支如何審核﹖）我們在學期末，有家長
    會的常務委員會開會審核」、「（在八十七學年與八十八學年委員會通過的校長
    的紅白包支出，是個人交際費或公務費用﹖）都是跟公務有關。」、證人楊銘泉
    即八十六學年度的家長會副會長到庭證稱：「（八十六年學年度的收支結算，有
    否經過常務委員會審議通過﹖）有」、「（有否主持八十七年度的家長會代表大
    會﹖）有。由我代理會長主持。大會中有追認通過八十六年度的支出結算。」等
    語（見本院八十九年十二月二十九日訊問筆錄），顯見該校之家長會費之審議，
    均依上開規定之程序辦理，是應無公訴意旨認為不當支出之情形。
  (五)公訴意旨認為「高雄市立中正高中校長許文宗、高雄中學校長潘輝雄、鼓山中學
    校長涂順安、中正高工校長陳守仁、高雄高工校長孫明霞、三民高中校長陳學良
    、三民家商校長黃秀霞、小港高中校長曾國光、高雄女中校長陳有華、前鎮高中
    校長吳英常及高雄商職前任校長曾建順等均一致證稱，教科書處理費均教職員整
    理、搬運、分送書籍之加班費、誤餐費及教職員之教科書費，家長會費用於學生
    獎學金、家長會開會支出及其他與學校校務有關之活動，絕無以前開教科書處理
    費及家長會費作為送禮及宴客之支出，如特別費不足以支應送禮等費用時，均自
    掏腰包支付等語，足徵不僅教育界無以家長會費支付校長個人送禮及宴客支出之
    慣例」等情，其依據係各該校長於調查中之證詞，在深予檢視上開證人之證詞，
    上開證人在答稱「家長會費用於學生獎學金、家長會開會支出及其他與學校校務
    有關之活動，絕無以前開家長會費作為送禮及宴客之支出時」，乃係因調查中詢
    問之問題係「有無用於校長私人關係之婚喪喜慶、送禮、宴客之支出」（見偵查
    卷第五十七頁至第一一０頁），上開證人在自認均無將家長會費用於校長私人關
    係之婚喪喜慶、送禮、宴客之支出時，自均會作出「家長會費用於學生獎學金、
    家長會開會支出及其他與學校校務有關之活動，絕無以前開家長會費作為送禮及
    宴客之支出時」之證詞，此為可以理解之事。經本院審理中通知上開各校之經辦
    人，證人林宏宗即中正高工承辦人、證人李國政即鼓山中學承辦人、證人葉培湍
    即高雄中學承辦人、證人吳祥茂即高雄高工承辦人、證人趙豐成即三民高中承辦
    人、證人陳麗秀即三民家商承辦人、證人蔡文正即高雄女中承辦人、證人吳金傳
    即前鎮高中承辦人、證人莊楚仲異即小港高中承辦人、證人鮑遠毅即中正高中承
    辦人於先行檢視所攜帶之八十七學年度家長會費有關帳冊後，均答稱有以校長名
    義支出婚喪喜慶或餐宴之款項（見本院九十年十一月十二日、十一月二十八日訊
    問筆錄），且其件數在一年中有二十至七十件不等之支出，顯見此種支出應係屬
    高雄市各級學校（甚或係屬全國之各級學校）中普遍之情形，而非係被告等人所
    獨有。且縱令司法機關認為被告之支出，有所不當之處，惟此等支出，既全由學
    生家長會自行辦理，已如前述，且業經上開程序，經由委員會審議，並經會員大
    會之決議通過，即無不當支出或違法之情形可言。
  (六)依上開之新、舊家長會設置辦法第十六條、第十八條均有如下之規定：學生家長
    會，於每屆會員代表大會開會後二星期內，應將會議紀錄及會務人員名冊（包括
    會長、副會長、常務委員、委員及幹事）送由學校報主管教育行政機關核備。「
    核備」一語，非屬地方制度法第二條之法律用語，其意應介於備查與核定之間，
    係指「上級機關或主管事務之機關，對於所陳報之事項，除知悉事實外，並可審
    查其內容，而表示其意見之謂。核備之機關，對所報事項，如無意見，雖原則上
    仍應表示其是否同意，然此項表示僅通知之性質，尚未對該事項之效力有影響。
    反之，如對所報事項之內容，有所審查且表示其意見，亦不當然表示有絕對拘束
    力，該項表示屬審查之意見而已。證人即高雄市政府教育局第一科賈美琳證稱：
    「（根據家長會費辦法規定教育局每年都要派人抽查每年收支憑證及帳冊，有無
    根據該辦法辦理？）幾乎沒有逐年抽查過。只有風聞到有問題時才去關心等語（
    見本院九十年十一月十二日訊問筆錄），是高雄市立高雄高商有關家長會費之支
    出，自八十三年至八十六學年度雖未陳報主管機關核備，惟既已經家長會決議，
    此核備之有無，並不發生任何效力，而高雄市立高雄高商自八十七學年度起均將
    家長會費之使用情形報請教育局核備，此亦有該校八十七年十月十三日高市雄商
    訓字第一七四九號函、八十八年時月二十七日高市雄商訓字第九七八號函在卷可
    參，應認其處理程序亦符合上開辦法之規定。
  (七)公訴意旨又認被告甲○○「嗣於八十六學年度起，違背高雄市議會於八十六年五
    月二十七日通過之高雄市公私立各級學校學生家長會設置辦法第九條第二項規定
    ，幹事不得由學校教職員工兼任，指派陳美麗擔任連絡人，林春香擔任家長會費
    支用報銷工作，利用家長會長委託陳美麗持有家長會費之機會，憑藉其權勢，取
    得陳美麗、林春香之配合，而共同意圖為自己不法之所有，利用家長會長賴增發
    、李明道將私人印章交由陳美麗保管之機會，繼續遂行前述不法報銷行為，侵占
    家長會費」等情。惟查，新辦法雖有上開之規定，惟因舊辦法第七條規定，學生
    家長會，得設幹事一人至二人，辦理日常會務，由會長洽請學校指派教職員兼任
    之，並得酌給津貼。且由於家長會費經費本已不多，再由於景氣不佳，家長捐款
    大幅減少，若要設置幹事一人至二人，辦理日常會務，則該家長會費在支付幹事
    之薪資後，已所剩無幾，因之，各校均仍繼續委由學校代為辦理，且辦理之人員
    均屬義工，並未支薪或津貼，以為因應。此由證人即八十七學年度家長會長賴增
    發於本院審理中證稱：「（當時有否指定陳美麗擔任家長含聯絡人﹖不是指定，
    是我太太口頭拜託陳美麗來擔任聯絡人。因為我跟我太太二人都有工作，所以想
    要在學校我一位專人來聯繫。」、「（為何是你太太去拜託她﹖）因為第一次的
    家長代表大會，我沒有出席，我是那次臨時被選上的，所以我太太，是義工。」
    ；證人李明道即雄商八十七年度財務幹事及八十八年度的家長會長到庭證稱：「
    （家長會有否指定陳美麗擔任聯絡人﹖）有拜託她，我當選會長前，她就是聯絡
    人，所以我也繼續拜託她當聯絡人」；證人楊銘泉即八十六學年度的家長會副會
    長到庭證稱：「（有否指派陳美麗擔任聯絡人﹖）有，家長會開會決議聘任。」
    ，綜上，顯見被告陳美麗於八十六學年起擔任家長會之連絡人，林春香擔任家長
    會費支用報銷工作，均非被告甲○○指派，即與被告甲○○無關，且若係由被告
    甲○○指派陳美麗擔任連絡人，林春香擔任家長會費支用報銷工作，公訴人卻又
    認被告甲○○「利用家長會長委託陳美麗持有家長會費之機會」，二者顯生矛盾
    ，公訴意旨於此，顯有誤植。
  (八)又查卷附八十八年四月十九日至八十八年六月十八日之憑證，有家長會長並未核
    章即予報銷之情形，此經會長賴增發到庭證稱：因為那段時間我工作忙碌，到六
    月底時，有召開常務委員會，審查經費的使用狀況，因為當時未帶章，所以就請
    陳美麗先用零用金來支付（見本院八十九年十二月十九日訊問筆錄），是此顯僅
    係作業上之疏失。又被告甲○○於八十五年二月九日至杉林溪參加八十四學年度
    校長暨家長會長會長聯誼活動，全部費用由市府負擔，被告甲○○仍自填報告申
    請膳雜費九百元一事，經查閱卷付該筆經費支出差請示單顯示，係蓋用被告甲○
    ○之（甲）章，顯非被告甲○○自填，且依行政院於七十八年七月十日頒佈之國
    內出差旅費規則，並無如九十年一月十五日台九十忠授字第００五一六函國內出
    差旅費報支要點中，「如由出差單位供膳二餐以上者，不得報支膳費，但雜費得
    按每日膳雜費數額二分之一報支」之規定，是被告甲○○據國內出差旅費規則，
    報領該項九百元之膳雜費，自無不當之處。
  (九)綜上所述，被告等四人支出之家長會費，均無不當之處，公訴意旨認為被告等「
    共同意圖為自己不法之所有，侵占家長會費，總計自八十三學年度至八十八學年
    度間，侵占家長會費並圖利自己達六十六萬二千一百三十元」等情，尚有未合。
    應認被告四人共同侵占家長會費之犯行，尚屬不能證明。
乙、書籍處理費部分：
  (一)首應釐清者係公訴意旨所稱「書商所提供予學校之書籍處理費是作為教師之書籍
    費、學校教職員及工讀生整理書籍之工作費及加班費」究係何種款項﹖是否為公
    務預算﹖依九十年七月九日高雄市政府高市府教一字第二六二三四號令頒「高雄
    市立高級中等學校教科書選用及採購準則」第九條規定：「教科書原則上由書商
    配發，書商無法配發時，得依勞務委託方式委託學校、員生社或家長會處理，此
    項處理得收取當學期所購買書籍費用百分之三以下之書籍處理費」，此即上開公
    訴意旨所指之書籍處理費。此種向書商收取當學期所購買書籍費用百分之三以下
    之費用，自八十三學年度起至本件案發之八十八學年度，均無固定之名稱，有稱
    之為教科書處理費，亦有稱之為書籍耗損費、或稱之為教科書工作費不等，惟所
    指者均為同一種之款項，此種款項，教育主管機關以往均無任何有關其用途之規
    定，本件經人檢舉，先由高雄市教育局政風室查處時，高雄市教育局政風室依市
    府政風處函所簽之簽呈說明二中，即敘明「目前教科書籍款項下核銷部分，均未
    納入一般會計審計程序審核，且似尚無明確規範該書籍所提列損耗之結餘款項可
    為運用支付之名目」，至八十八年十月二十二日，高雄市政府教育局以高市教一
    字第三六二六二號函稱該款為書籍耗損費，並於說明四中規定，各校若有收取書
    籍耗損費者，其支用應專款專用，不得作無關之支出。再至九十年七月九日高雄
    市政府始以高市府教一字第二六二三四號令頒「高雄市立高級中等學校教科書選
    用及採購準則」，除明確稱此種款項為書籍處理費外，並於該準則之第十一條規
    定，書籍處理費應使用於處理書籍有關之誤餐費、加班費或工作費等。加班費發
    放應檢附加班請示單、簽到退表及印領清冊等，依規定覈實請領，工作費發放標
    準每日最高新台幣伍佰元，應註明工作日期、內容並檢附領據或印領清冊。書籍
    處理費結餘依該準則第十二條規定，應使用於採購圖書、設備、獎助學生或納入
    校務發展基金。惟此種明文之規定，均係在本件案件發生之後，教育主管機關所
    作之規定，本件事件發生之前，對於書籍處理費均無明文規定其用途，應可確定
    。而高雄市各級學校家長會費及由書商提供學校之書籍處理費，目前未編入各校
    單位預算內，此亦有審計部高雄市審計處九十年八月二十二日九０審高處二字第
    二０四二０號函在卷可稽，是由書商提供學校之書籍處理費，與家長會費相同均
    非屬公務預算之範圍，亦可確定。
  (二)本件被告在無法令規定之情形之下，如確實遵守形式上之法令規定，即無法處理
    該項之書籍處理費，惟無法律並非即無行政，此時行政機關自可基於行政目的，
    自由斟酌，選擇自己認為正確之行為，而不受法院審查，此即屬行政裁量之範圍
    。蓋行政裁量權，足以濟立法之窮，以有限的文字，自無法規範無窮之社會現象
    ，法律條文無需亦不可能鉅細靡遺，故需賦予行政機關適度裁量權。而行政機關
    之裁量行政，亦不可濫用或逾越，應為「合義務性之裁量」，即依行政程序法第
    十條規定：「行政機關行使裁量權，不得逾越法定之裁量範圍，並應符合法規授
    權之目的」，是行政機關之裁量只要符合其行政目的，司法機關即應於尊重，不
    應介入審查。
  (三)本件公訴意旨認為被告甲○○將其個人婚喪喜慶、送禮、宴客及家中電話費等私
    人公關交際之費用，由書籍處理費項下支出等情，而認其為不當之支出。就此被
    告甲○○辯稱：其支出均與校務發展有關等語，經查，何謂『個人之支出』，已
    說明如前述甲之(四)，如被告於八十五年十六日所購之領帶六百條，亦用於外賓參
    觀學校或慶祝學校百齡大樓落成贈送來賓所用，似無法以被告所買之物為禮品，
    即認為係屬其個人之公關交際費用，核被告處理書籍處理費之行政目的，應屬促
    進校務公共關係，亦屬校務發展之一環，衡情亦無不當之處。是應認被告上開所
    辯，應屬可採，其支出仍與公務有關，符合其行政目的。
  (四)又公訴意旨認為被告甲○○不法報銷之行為（其中包括甲○○女兒陳家瑄之電話
    費二千一百八十九元），就此被告辯稱係因被告將收據不小心夾在一起，交由總
    務人員，而總務人員林春香亦一時疏忽，誤與其他收據一起報銷，未能以個人款
    項繳交等語，核被告若有不法意圖，自可將其女兒之電話費，均由書籍處理費中
    報銷，而非僅一次之不當報銷，應係誤報所致，並有林春香之自請處分書及不當
    支出剔除追繳之收入傳票一張在卷可稽，是被告上開所辯應屬可採。
  (五)按審計法第二十一條規定，審計機關或審計人員，對於各機關違背預算或有關法
    令之不當支出，得事前拒簽或事後剔除追繳之。此係對於公務預算之規定，而上
    開之家長會費及書籍處理費，均非公務預算，已如前述，依舉重明輕之原則，非
    公務預算若有違背預算或有關法令之不當支出，自亦可事後剔除追繳之，惟其行
    為尚無涉及違法之情事，應可確定。又依上開「高雄市立高級中等學校教科書選
    用及採購準則」之第七條規定，教科書得由學校、員生消費合作社（以下稱員生
    社）或家長會代為辦理採購。其第八條第一項規定，市立學校以學校名義作為簽
    約主體辦理教科書採購，適用政府採購法，以員生社或家長會名義作為簽約主體
    辦理教科書採購，得不適用政府採購法，惟若接受市立學校委託，仍應適用政府
    採購法。是被告若有不法之意圖，其可選擇以員生社或家長會之名義辦理，既可
    規避會計審計程序之適用，亦可於採購時，無庸適用政府採購法，而較受拘束，
    惟被告卻選擇拘束、限制較多之方式辦理，益可徵其應無不法所有之意圖。
  (六)另在調查中認為被告甲○○於八十六年二月十七日以富力行之收據，報銷春節禮
    品一批，惟經查非用於同仁春節聯誼，係被告甲○○私人送禮用一事。對此被告
    甲○○辯稱：我記得當時我只有叫他買金幣當摸彩品，其它的事情就由他全權處
    理等語，經查，證人即當時擔任雄商總務主任黃振興證稱：「（依據調查局提供
    之教科書款明細表編號一三七號，是否你與蘇錦常向中信局購買金幣後交給校長
    作為送禮之用，請說明經過情形？）我們學校聯誼要使用的，所以當時校長叫我
    去買。金幣是小金幣，有很多個並非只有一個。」、「（金幣送給何人？）春節
    聯誼時送的，致於送給何人我不清楚。學校春節聯誼常常有家長提供金戒指作為
    摸彩用，金幣當時可能也是作同樣的用途，但是時間很久了我不太記得」、「（
    有無購買金幣的發票？）沒有。我們本來找廠商富力行購買，但因為廠商認為無
    利可圖，所以沒有替我們代購。於是我們就向中信局以現金購買金幣，但是因為
    沒有發票而且當年度我們有向富力行購買禮品，所以才一併請他們提供收據給我
    們。」、「（提示八十六年二月十七日支字第一三七號支出傳票，為何經辦人欄
    是由你蓋章？）因為是校長交代我去購買，我就親自蓋經辦的章。因為該筆採購
    是我負責所以經辦人蓋我的章」等語（見本院九十年十一月二十八日、十二月十
    七日訊問筆錄）；另證人即當時書籍處理費之經辦人蘇錦常到庭證稱：「（提示
    八十六年二月十七日支字第一三七號支出傳票，購買經過？）當時我是教科書的
    經辦。該禮品是黃振興主任叫我跟他一起去買的。」、「（是否有聽到校長交代
    黃振興去購買？）沒有，是黃主任告訴我校長交代他去買的。我有跟他去買」等
    語（見本院九十年十二月十七日訊問筆錄）。顯示被告甲○○確有交代黃振興去
    買金幣，作為學校春節聯誼之用。而黃振興對於本件禮品之報銷手續上，顯有瑕
    疵，惟此與被告甲○○應無關係，應可確定。另在調查中認為被告甲○○於八十
    六年五月六日以書籍處理費，報銷亞達旅行社簽證費等二萬五千九百元，惟此出
    國考察教育部原函係自費負擔，被告甲○○卻由書籍處理費支出一事，經查，教
    育部於該函中說明三載明，參與考察人員所需國外差旅費，由參加單位人員自行
    負擔，此雖有教育部八十六年三月二十日台技(一)字第八六０二九三五七號函一
    份在卷，惟其僅係通知參與人員不得以公務預算支應之意，被告其以非公務預算
    之書籍處理費支出，尚無不當之處。此由高雄市調處就同一事件（參與綜合高中
    教育歐洲、美、日考察補助費）向國立華橋實驗高級中學等六校查詢，其中明德
    家商（現改為明德女中）、樹德家商及國立華僑高中三校，均由校方全額補助，
    明德家商及樹德家商兩私立學校因係教育部指定參訪學校，故考察人員所需差旅
    費由教育部全額支應，而國立新豐高中則由該校「教育部綜合高中補助款」項下
    ，補助校長王增築考察費十萬元，即可知此項費用仍非不得由公務預算支應，此
    有高雄市調查處八十九年七月二十六日高市肅字第八九０００五０一０一號函
    在卷可參，且被告甲○○所支應之簽證費等，係參與綜合高中教育考察，與校務
    之發展確有密切之關係，與上開說明之行政目的亦不違背，是被告此部分之支出
    亦無不當之處，併此敘明。
五、綜上所述，被告就家長會費及書籍處理費所為之支出，應均無不當之處，或縱令
    有違背預算或有關法令之不當支出，被告既將原無須納入會計審計程序之非公務
    預算，納入會計審計程序處理，依舉重明輕之原則，自亦可事後剔除追繳之。上
    開支出既非不當支出，則被告甲○○所為與貪污治罪條例第四條第一項第二款藉
    勢勒索財物、第六條第一項第三款之侵占職務上持有之非公用財物之行為尚屬有
    間，被告洪瑞良、林春香、陳美麗所為與貪污治罪條例第六條第一項第三款之侵
    占職務上持有之非公用財物之行為亦屬有間，且均與共同圖利之構成要件亦屬不
    同。被告等人之前開行為不能證明係屬貪污行為，已如前述，此外，復查無其他
    證據足認被告四人有共同貪污之犯行，揆諸首開說明，本案被告四人之犯罪，均
    屬不能證明，自應均為無罪之諭知。
據上論斷，應依刑事訴訟法第三百零一條第一項，判決如主文。
本案經檢察官陳銘珠到庭執行職務。
中      華      民      國    九十一    年      一      月     十六     日
                                  臺灣高雄地方法院刑事第七庭
                                      法  官  陳  信  伍
右正本證明與原本無異。
如不服本判決，應於判決送達後十日內，向本院提出上訴狀。
                                      書記官  李  宗  諺
中      華      民      國    九十一    年      一      月     十六     日
